最高法院民事判決　　　　　　　　　　　　　　　九十一年度台上字第一○五二號
　　上　訴　人　子 ○ ○
　　訴訟代理人　林 朋 助律師
　　被 上訴 人　乙 ○ ○
　　　　　　　　壬○○○
　　　　　　　　癸○○○
　　　　　　　　丁 ○ ○
　　　　　　　　甲○○○
　　共　　　同
　　訴訟代理人　李 昆 南律師
　　　　　　　　尤 秀 鈴律師
　　被 上訴 人　丙 ○ ○
　　　　　　　　己 ○ ○
　　　　　　　　庚 ○ ○
　　　　　　　　辛 ○ ○
　　　　　　　　戊○○○
右當事人間請求清償借款事件，上訴人對於中華民國八十九年七月二十五日台灣高等
法院高雄分院第二審判決（八十八年度上字第四一號），提起上訴，本院判決如左：
    主  文
原判決除假執行部分外廢棄，發回台灣高等法院高雄分院。
    理  由
本件上訴人主張：訴外人邱耀光於民國八十四年三月六日向伊借款新台幣（下同）四
百萬元，約定應於同年六月五日清償，詎邱耀光屆期尚未清償，竟於同年月十四日死
亡，被上訴人為邱耀光之繼承人，依民法第一千一百五十三條之規定，應負連帶清償
責任等情，爰基於民法第四百七十四條之規定，求為命被上訴人連帶給付四百萬元及
自八十四年六月六日起至清償日止，按年息百分之五計算法定遲延利息之判決。
被上訴人己○○稱：本件借款係伊祖父邱耀光在伊辦公室親自簽名所借，並以其所有
之土地設定抵押，借款時邱耀光意識還很清楚等語。其他被上訴人則以：邱耀光生前
並未向上訴人借款，上訴人提出之借據、切結書、抵押權設定契約書上邱耀光之簽名
及印文均非真正，伊不應負連帶清償責任等語，資為抗辯。
原審將第一審所為上訴人勝訴之判決廢棄，改判駁回其訴，無非以：上訴人所提出經
邱耀光簽名、蓋章之借據，其上雖載明：「茲向子○○君辦理抵押權設定借款新台幣
四百萬元整，已於民國八十四年三月七日全數現金收到無誤」，惟被上訴人否認該借
據為真正，自應由上訴人就該借據之真正，負舉證責任。查該借據及邱耀光與己○○
共同出具之切結書立據日期均為八十四年三月七日，核與上訴人提出之抵押權設定契
約書之立約日期八十四年三月六日並不吻合，而上訴人之起訴書亦稱邱耀光於八十四
年三月六日向上訴人借款，其間已有矛盾；另上訴人於本件第一審之陳述，與在台灣
屏東地方法院檢察署檢察官偵查時之陳述，前後亦不相符；上訴人與證人黃鶯韻在本
件第一審之陳述，亦大相徑庭，不足採信。又本件借據與抵押權設定契約書上邱耀光
之簽名，顯不相同，該證人證稱均為邱耀光所簽，亦不足採。又經將邱耀光之印鑑證
明、土地登記申請書、抵押權設定契約書、與邱耀光七十六年七月二十三日在屏東縣
長治鄉戶政事務所所留之印鑑卡送請憲兵學校鑑定結果，認該印鑑卡上邱耀光之印文
與本件八十四年三月六日土地登記申請書上「(八)備註」欄內邱耀光之印文、同日抵押
權設定契約書背面上方空白處邱耀光之印文、同月一日屏東縣長治鄉戶政事務所印鑑
證明上之邱耀光之印文均明顯不能吻合。足見本件邱耀光之土地登記申請書、抵押權
設定契約書、印鑑證明書等文件，均係他人偽造，邱耀光並未同意設定抵押權，邱耀
光既未同意設定抵押權，則抵押權所擔保之債權自不存在。上訴人又未能舉證證明邱
耀光所出具之借據、切結書等為真正，亦無證據足證邱耀光確曾向上訴人借款四百萬
元，則上訴人請求邱耀光之繼承人即被上訴人連帶清償債務，即不應准許等詞，為其
判斷之依據。
按判決書理由項下，應記載關於攻擊或防禦方法之意見，民事訴訟法第二百二十六條
第三項定有明文。法院為當事人敗訴之判決，而其關於攻擊防禦方法之意見，有未記
載於判決理由項下者，即為同法第四百六十九條第六款所謂判決不備理由。查本件上
訴人係基於消費借貸及繼承之法律關係請求被上訴人返還邱耀光所借之款項，則邱耀
光所簽發之借據之真偽為本件訴訟之關鍵。上訴人於原審提出該借據及邱耀光簽名之
切結書原本，請求鑑定此二文書上「邱耀光」印文之真偽（見原審卷(二)第六七頁），
原審未說明不送交鑑定之理由，即謂上訴人未能舉證證明邱耀光所出具之借據、切結
書為真正，於法已有未合。又上訴人於原審已詳細陳明交付借款之經過情形為：借款
四百萬元部分，雙方約定借貸期間三個月，利息三十萬元先扣除。其支付方式，係由
上訴人經由其父鄭龍琴於屏東市農會之活期存款帳戶（帳號：００六八六｜五｜０）
，於當日電匯三百七十萬元入代書黃鶯韻於高雄區中小企業銀行東屏東分行之帳戶內
，扣除辦理設定抵押權登記費用及代書費用等共十萬元後，由黃鶯韻分別開立以其為
發票人、該銀行為付款人、發票日分別為八十四年三月七日及八日、金額三百一十萬
元及五十萬元之支票二張，交付予邱耀光及己○○云云，並提出鄭龍琴之農會存摺及
支票影本二紙佐證，主張借貸契約確已成立生效（見原審卷(二)第七七頁、第七八頁）
。另證人吳英昭於原審亦證稱：八十四年三月七日下午伊去己○○事務所時，見到邱
耀光，他氣色不錯等語（同上卷、第二六頁）。原審恝置不論，而謂上訴人無證據足
證邱耀光確曾向上訴人借款四百萬元，自有判決不備理由之違法。上訴論旨，執以指
摘原判決不當，求予廢棄，非無理由。
據上論結，本件上訴為有理由。依民事訴訟法第四百七十七條第一項、第四百七十八
條第一項，判決如主文。
中      華      民      國    九十一    年      五      月    三十一    日
                              最高法院民事第六庭
                                  審判長法官  吳  正  一
                                        法官  劉  福  來
                                        法官  鄭  玉  山
                                        法官  黃  義  豐
                                        法官  顏  南  全
      右正本證明與原本無異
                                              書  記  官
中      華      民      國    九十一    年      六      月     十八     日
